【裁判字號】    98,民專訴,61
【裁判日期】    981215
【裁判案由】    侵害專利權有關財產權爭議等
【裁判全文】
智慧財產法院民事判決
                                    98年度民專訴字第61號
原     告   甲○○
            元龍光電股份有限公司
法定代理人  丙○○
上二人共同
訴訟代理人  蔡淑美律師
            葉建郎
上一人
複代理人    己○○
            乙○○
被      告  歐奇照明股份有限公司
兼      上
法定代理人  丁○○
上二人共同
訴訟代理人  戊○○
上列當事人間侵害專利權有關財產權爭議等事件，本院於98年11
月24日言詞辯論終結，判決如下：
    主  文
原告之訴及假執行之聲請均駁回。
訴訟費用由原告負擔。
    事實及理由
甲、程序方面：
一、按訴狀送達後，原告不得將原訴變更或追加他訴，但被告同
    意者，不在此限。被告於訴之變更或追加無異議，而為本案
    之言詞辯論者，視為同意變更或追加。民事訴訟法第255 條
    第1項第1款至第3款、第2項分別定有明文。本件原告於民國
    98年4月14日起訴時，其訴之聲明第1項係請求排除侵害，訴
    之聲明第2項係請求被告歐奇照明股份有限公司（下稱歐奇
    公司）、丁○○應連帶給付原告新臺幣（下同）2百萬元及
    其法定利息，訴之聲明第4項係請求被告等連帶負擔費用將
    本件民事判決書當事人欄及主文欄刊載於經濟日報產業版一
    日，嗣其於98年5月12日、98年5月20日當庭捨棄訴之聲明第
    1項及第4項（見本院卷第45、49頁），復於98 年9月25日變
    更訴之聲明第2項為被告等應連帶給付原告元龍光電股份有
    限公司（下稱元龍公司）2百萬元及其法定利息，又於98年
    11月24日具狀擴張上開訴之聲明為：被告等應連帶給付原告
    元龍公司5,146,389元及其法定利息，被告於上開訴之變更
    均無異議，而為本案之言詞辯論（見本院卷第117、274頁）
    ，依首揭規定，即視為同意上開訴之變更，合先敘明。
乙、實體方面：
一、原告方面：
  (一)原告起訴主張：原告甲○○於94年5 月25日就其設計之燈具
    向經濟部智慧財產局（下稱智慧局）申請新式樣專利，於95
    年6月21日經智慧局核准公告取得第D111634號新式樣專利（
    下稱系爭專利），原告甲○○並於民國95年7月5日專屬授權
    原告元龍公司產製銷售該專利燈具，被告歐奇公司自97年3
    月24日起向原告元龍公司訂購前揭專利燈具銷售數月後，原
    告於97年12月17日發現被告歐奇公司未取得原告同意或授權
    ，擅自產製、販售與系爭專利酷似之照明裝置（下稱系爭產
    品），原告於97年12月23日寄發存證信函請求被告排除侵害
    ，惟被告置之不理，為此爰依專利法第129條第1項準用第84
    條第1項、第2項、第4項、第85條第1項第2款、第3項、第89
    條、民法第184條、第28條、公司法第23條之規定，請求排
    除侵害及被告連帶賠償原告因渠等侵權行為所受之損害。並
    聲明：1.被告等應連帶給付原告元龍公司5,14 6,389元，並
    自起訴狀繕本送達被告之翌日起至清償日止，按年息百分之
    五計算之利息；2.被告等應連帶負擔費用，將附件所示之道
    歉啟事，以高12.8公分、寬17.1公分（即彩色1/ 8版）之篇
    幅，登載於經濟日報產業版壹日；3.原告願供現金或等值之
    銀行可轉讓定期存單為擔保，請准就前揭第一項請求宣告假
    執行。
  (二)對被告抗辯之陳述：
  1.被告所稱系爭產品與系爭專利存在之差異處，茲說明如次：
    (1)被告稱其產品係半圓體非錐狀體，實際上觀系爭產品由燈
      面至插座收束頂尖確構成一錐狀體無疑，僅在肋紋上增加
      些許弧度，但與半圓體相差甚遠。
    (2)被告又稱其產品無寬面鰭片，惟查系爭專利立體圖之肋紋
      花式確有一寬面鰭片，其主要是在複數肋紋花式其中之一
      作出些微之變化，使其看起來較其他肋紋花式寬一點，然
      從系爭專利立體代表圖觀之，寬面鰭片藏於複數肋紋花式
      中，且該寬面鰭片所佔比例不到漸層花式之1/5，顯屬小
      變化之次要設計，並不會影響燈具周體繁複漸層設計予人
      之印象，亦非成為創作之視覺焦點，系爭產品主要部位之
      設計特徵與系爭專利相同或近似，而次要部位之設計特徵
      不同者，原則上應認定整體設計近似。
    (3)至於被告所稱系爭產品有三個弧狀散熱孔，且聚光鏡有聚
      光紋路之說法，查系爭產品僅僅是在原告專利基礎上自行
      添加散熱孔，或在聚光鏡上添加花紋，難脫專利申請之範
      圍。
    (4)被告再稱系爭產品後側插座，與其凸肋相接位置具有一圓
      弧面，惟系爭產品後側插座實質上已經脫離本燈具產品之
      主要設計部位，該後側部位些微之弧度並沒有產生任何特
      殊的視覺效果，且其在使用狀態下，是插在燈座中的，且
      其所稱之圓弧面，基本上亦屬於椎狀體的一種，整體視覺
      效果幾乎沒有差異，實際使用時後側並非消費者注意之焦
      點，不影響近似之判斷。
  2.至於被告提出被證2至6作為證明系爭產品無侵害系爭專利的
    證據，亦不足採信，被證2為一鹵素杯燈美國專利，燈具正
    面為一開口，杯體又無漸層之同心圓造型，核與系爭產品及
    專利相異甚大，屬無關聯之證據。被證3及4為西元2009年8
    月5日被告所列印之網頁資料，晚於專利申請日期甚久，無
    證據能力。被證5為一手電筒美國專利，其第2圖雖與系爭專
    利同為正面三圓孔之造型，但其物品整體為一棒狀之手電筒
    ，其使用態樣、產銷、功能與系爭專利均不相同，亦非用以
    龕設天花板中，難謂相同近似之創作。被證6為一燈具之美
    國專利，圖面整體造型與系爭產品或專利毫無相關，與本案
    案情無關，並不影響系爭產品有侵害系爭專利之事實。
  3.被告自97年3月24日起即向原告元龍公司訂購專利燈具，銷
    售數月後，於同年10月間向原告大量進貨後再要求停止出貨
    及退貨，顯見被告係欲販售系爭仿製原告專利產品而片面惡
    意退掉原告之產品。被告歐奇公司被發現販售系爭仿製燈具
    後，經原告於97年12月23日發函制止，被告仍置之不理繼續
    販賣仿品至98年7月20日止，被告明顯係故意侵害系爭專利
    ，依專利法第129條準用同法第85條第3項規定，原告請求被
    告應按前揭依被告所得利益計算之損害（1,715,463元）之
    三倍即5,146,389元予以賠償。
二、被告則抗辯以：
  (一)系爭產品與系爭專利間至少有五處顯而易見之構形差異處，
    並未落入系爭專利之申請專利權範圍，分別說明如下：
  1.系爭產品之側面周緣係設有複數條與前側面相垂直之圓弧形
    凸肋，藉由各該凸肋，系爭產品之外觀係呈現出圓潤流暢之
    半圓體造型，又由系爭產品之各該凸肋係呈現由中央向外放
    射之造型，反之，依據系爭專利之二個立體圖、右側視圖、
    仰視圖，系爭專利之側面周緣則係環設有複數層與前側面相
    平行之鰭片，使得系爭專利藉由各該鰭片所呈現出來之外觀
    造型，係一錐狀體，不僅十分生硬呆板，亦與本案圓潤流暢
    之半圓體造型截然不同。另依據系爭專利之後視圖觀之，各
    該鰭片係呈現出與系爭產品完全不同之複數個同心圓的造型
    。因此，對於普通消費者而言，將因前述造型設計上之明顯
    差異，而對系爭產品與系爭專利產生截然不同之觀感，而能
    輕易地分辨出二者在整體視覺性設計上，係屬於完全不同且
    不相似者。
  2.依據系爭專利之二個立體圖、右側視圖、仰視圖，系爭專利
    之側面周緣，在對應前側面及後側面間的中央位置，係環設
    有與前側面相平行之一寬面鰭片，而根據系爭產品之各照片
    能發現，系爭產品上並未設有任何與系爭專利相同之寬面鰭
    片，故普通消費者根據此一造型上的差異，亦能輕易地分辨
    出系爭產品與系爭專利在整體視覺性設計上，實屬於完全不
    同且不相似者。
  3.系爭產品之前側面在鄰近周緣的位置，係設有三個弧狀散熱
    孔，反之，由系爭專利前視圖可發現，其前側面並不具任何
    散熱孔之設計，足以證明系爭產品與系爭專利並不具有相同
    之造型設計，且普通消費者根據前述造型上的差異，亦能輕
    易地分辨出系爭產品與系爭專利在整體視覺性設計上，實屬
    於完全不同且不相似者。
  4.系爭產品之前側面裝設有三個圓形聚光鏡，且各該聚光鏡中
    ，尚分別設有一圓形之聚光紋路，使得系爭產品之前側面呈
    現出獨特新穎且具科技感的造型，另依據系爭專利之前視圖
    且配合其創作說明可知，雖系爭專利之前側面亦具有三個圓
    形聚光鏡，然各該聚光鏡上並未設有如同系爭產品之聚光紋
    路，故根據此一造型差異，普通消費者即能輕易地分辨出被
    告產品與系爭專利在整體視覺性設計上，實屬於完全不同且
    不相似者。
  5.系爭產品後側面之插座，在與各該凸肋相接之位置，亦具有
    一圓弧面，故能配合各該凸肋呈現出圓潤流暢之半圓體的造
    型樣式，而由系爭專利之右側視圖、仰視圖觀之，系爭專利
    後側面之插座，在與各該鰭片相接之位置，則未見任何圓弧
    設計，故系爭專利自然無法呈現出如同系爭產品之圓潤流暢
    之半圓體的造型樣式，因此，普通消費者藉由此一外觀造型
    上的明顯差異，即能輕易地分辨出系爭產品與系爭專利在視
    覺性設計整體上，實屬於完全不同且不相似者。
  6.綜上所述，由系爭產品及系爭專利的整體觀之，二者之形狀
    、設計及所呈現出的造型均不相同，尤其，以一般消費者之
    觀察角度而言，系爭產品圓潤流暢的半圓體造型樣式，與系
    爭專利生硬呆板的錐狀體造型樣式實具有極大的差異性，故
    二者之整體設計確實屬於不同、亦不相似者，且系爭產品之
    整體亦未包含任何系爭專利之新穎特徵，由此可知系爭產品
    並未侵害系爭專利之專利權。
  (二)縱然系爭產品落入系爭專利之申請專利權範圍，原告僅以被
    告先前單月向原告所訂購之系爭專利商品數量，即推測被告
    日後銷售販賣系爭產品之數量，並據以計算被告應負之損害
    賠償金額，顯然為原告主觀之臆測，此部分原告並未善盡作
    為一個侵權行為損害賠償請求者之舉證責任，故原告所請求
    之賠償金額不合理，亦不可採。
  (三)原告於其所提出之民事爭點整理狀第四點內容中，再次重複
    強調，系爭產品之主要特徵包括：1.燈具周邊繁複漸層之花
    紋視覺效果；2.燈具正面之三個等距設置之三個圓形燈孔；
    3.燈具發光照明之正面周緣設有一凸環圍繞；4.燈體漸層收
    束等四個特徵，惟查：
  1.針對「燈具周邊繁複漸層之花紋視覺效果」及「燈體漸層收
    束」之特徵：
    系爭產品之側面周緣，設有複數條與前側面相垂直之圓弧形
    凸肋，故在外觀上，係呈現出圓潤流暢之半圓體造型，此一
    半圓體造型設計實乃近二十年來所使用的傳統鹵素燈罩的基
    本造型設計，且能輕易由十餘年前獲准之許多新式樣專利中
    ，窺見類似造型的設計，茲僅列舉被證2之美國第Des.336,9
    63號新式樣專利，即能證明類似的造型設計早在西元1993年
    6月間即已被公開，屬於公知的造型設計，且已成為燈具業
    者據以設計傳統鹵素燈座的標準規格。有鑑於傳統鹵素燈極
    為耗電，且會產生高熱，嚴重有違近年提倡的節能減碳的環
    保訴求，被告乃思及以LED作為光源，且根據前述傳統鹵素
    燈罩的半圓體基本造型，設計出系爭產品，以取代傳統鹵素
    燈，令使用傳統鹵素燈座的消費者，無需更換傳統鹵素燈座
    ，即能使用系爭產品。基於同樣的環保理念，世界各大燈具
    業者亦均已採用前述傳統鹵素燈罩的半圓體基本造型，設計
    LED燈，以取代傳統鹵素燈，此有被證3及被證4LED燈可參，
    即可清楚證明系爭產品之半圓體造型，早已屬先前技藝的範
    圍，根據「先前技藝阻卻違法」之原則，系爭產品於此處之
    兩特徵點，並無原告所說侵害系爭專利之情形存在。
  2.針對「燈具正面之三個等距設置之三個圓形燈孔」及「燈具
    發光照明之正面周緣設有一凸環圍繞」之特徵點：
    為改善傳統鹵素燈高熱耗電的缺點，現今許多燈泡的發光源
    均已改採LED，同時為了使多個LED產生的光能匯聚在一個投
    射區域，該等LED燈泡之正面均會增設對應數目的圓形燈孔
    及聚焦透鏡，以使該等LED產生的光準確地匯聚及投射至預
    定區域，產生最佳的照明效果。另參照被證5美國第US6,485
    ,160B1號發明專利，其公開日期為西元2002年11月26日，由
    其專利說明書的首頁代表圖上標示的元件14、元件34a、元
    件34b及元件34c，即能毫無疑問地確認「燈具正面之三個等
    距設置之三個圓形燈孔」及「燈具發光照明之正面周緣設有
    一凸環圍繞」之結構或造型特徵，實乃系爭專利申請前即已
    存在的先前技藝。此外，被證6之美國第US6,787,999B2號發
    明專利，其公開日期為西元2004年9月7日，其專利說明書第
    [6]段第4行至第6行亦已清楚且明確地指出「…The zoom le
    ns system 26 includes a lens assembly 28 having six
    individual lenses 30 corresponding to the six LEDs 1
    6 and…」，意即在燈具正面設計複數個等距燈孔，以安裝
    複數個聚焦透鏡30的技術，乃系爭專利申請前即已存在的先
    前技藝，因此，系爭產品於此處之兩特徵點，早已屬於系爭
    專利申請前的習知結構及造型，而系爭專利於此二特徵點的
    技術顯然欠缺「新穎性」之要件，原告自不得據以主張享有
    專利權。
  (四)並聲明：1.原告之訴駁回；2.如受不利益判決，願供擔保請
    准免為假執行。
三、本院依民事訴訟法第270條之1條規定與兩造整理並協議簡化
    爭點如下（見本院卷第209、274、275頁）：
  (一)兩造不爭執之事項：
  1.原告甲○○於94年5月25日，向智慧局申請新式樣專利，經
    智慧局准予核發系爭專利，專利權期間自西元2006年6月21
    日起至2017年5月24日止。
  2.原告所提之原證9照片所示之「照明裝置」（下稱系爭產品
    ）確為被告所製造。
  3.被告銷售系爭產品之總數量為11,437顆，每顆售價為380元
    ，扣除成本後之總利益為1,715,463元。
  (二)本件爭點：
  1.被告所販賣之系爭產品是否落入系爭專利範圍？
  2.系爭產品倘落入系爭專利之範圍，則原告元龍公司依民法第
    184條、專利法第129條第1項準用第84條第1、2項、第85 條
    第1項第2款、第3項、民法第28條、公司法第23條請求被告
    連帶賠償5,146,389元是否有據？原告甲○○及元龍公司另
    依民法第195條第1項及專利法第129條第1項準用第84條第4
    項請求被告連帶負擔費用刊登道歉啟事是否有據？
四、本院之判斷如下：
  (一)關於新式樣專利之侵害判斷，應包括「解釋申請專利之新式
    樣範圍」，及「比對解釋後申請專利之新式樣範圍與被控侵
    權物品」之步驟，而「解釋申請專利之新式樣範圍」應限制
    在申請時，對照於申請前之先前技藝，在客觀上透過視覺訴
    求使其具新穎性、創作性之新穎特徵，並排除功能性之設計
    。至於「比對解釋後申請專利之新式樣範圍與被控侵權物品
    」，則應以該新式樣所屬技藝領域中具有通常知識者之水準
    ，解析被控侵權物品之技藝內容，進而以普通消費者之水準
    ，判斷解析後被控侵權物品與解釋後申請專利新式樣之物品
    與視覺性設計整體是否相同或近似。若被控侵權物品與申請
    專利新式樣之物品及視覺性設計整體相同或近似時，再進而
    以該新式樣所屬技藝領域中具有通常知識者之水準，判斷被
    控侵權物品是否包含申請專利之新式樣的新穎特徵，若被控
    侵權物品與申請專利新式樣的物品及視覺性設計整體相同或
    近似，且包含新穎特徵，始落入申請專利之新式樣範圍，而
    構成侵害。
  (二)解釋申請專利之新式樣範圍：
  1.按新式樣專利權範圍，應以公告之圖說或經更正公告之圖說
    中之圖面為準，並得審酌創作說明，專利法第123條第2項定
    有明文，而解釋申請專利之新式樣範圍，得參考內部證據及
    外部證據，內部證據係包括圖說及申請歷史檔案（例如：申
    請、舉發或行政救濟階段之補充、修正文件、更正文件、申
    復書、答辯書、理由書或其他相關文件等），外部證據則係
    指內部證據以外之其他證據（例如：專家與發明人的證詞、
    字典以及論文專著等），倘內部證據與外部證據之解釋有衝
    突者，應優先採用內部證據。
  2.依系爭專利說明書創作特點之記載：本創作係有關於一種「
    燈具」之形狀，周圍設有或疏或密肋紋花式的錐狀燈體，尤
    其在其頂面凹設有三個聚光燈罩，該燈罩內又各設一圓形玻
    璃聚光罩，內部即裝設發光體，尤以LED燈為最優美，而燈
    體後方則以小長方的插座為收束（見本院卷第97頁），依公
    告之圖說所示，系爭專利「燈具」之設計係呈圓錐台體，燈
    罩後端延設長圓柱體之插座，燈罩外表面設若干由小漸大、
    疏密不一之環狀肋條，燈具正面設三個等距排列之圓形罩面
    ，插座呈長圓柱體及其兩側之凹槽（見本院卷第98-101頁）
    。其中，圓錐台體燈罩後端延設長圓柱體插座之主體輪廓為
    燈泡業界習見之設計，此見被證2即西元1993年6月29日公告
    之美國第Des.336,963號專利（正面圖、左側視圖及俯視圖
    詳如附圖所示）可明，而燈具正面設三個等距排列之圓形罩
    面及周緣設凸環，該圓形罩面排列以等角度（即120度夾角
    ）間隔排列，則已見於被證5之西元2002年11月26日之美國
    第US6,485,160 B1專利，被證2、5既為系爭專利申請前（94
    年5月25日）之先前技藝，自足以藉此顯示系爭專利申請前
    之技藝水準，是以系爭專利之新穎特徵即在於燈罩外表面設
    若干由小漸大、疏密不一之環狀肋條。
  (三)比對解釋後申請專利之新式樣範圍與被控侵權物品：
  1.查系爭專利之新式樣物品名稱為「燈具」，依原證9包裝盒
    上所標示之名稱「Led Lighting」，系爭產品亦為照明用之
    燈具，故系爭產品與系爭專利「物品相同」。
  2.其次，判斷被控侵權物品與解釋後申請專利之新式樣範圍中
    之設計是否相同、近似時，應依圖面所揭露之點、線、面再
    構成三度空間形體，而以圖面所揭露之形狀、花紋、色彩所
    構成的整體視覺性設計與被控侵權物品進行比對，倘主要部
    位之設計特徵不同，即使次要部位之設計特徵相同或近似，
    原則上應認定整體設計不相同、不近似。系爭產品與系爭專
    利比對，系爭專利之圓錐台體燈罩後端延設長圓柱體之插座
    主體輪廓、燈具正面設三個等距排列之圓形罩面、長圓柱體
    插座及插座兩側之凹槽等設計特徵均見於系爭產品，惟系爭
    產品之燈罩外表面設經向之肋條及緯向之階梯狀表面，構成
    經緯交織之設計，由於緯向之階梯狀表面在內，經向之肋條
    在外，更突顯系爭產品半球體之圓潤，而系爭專利之主要設
    計特徵係由疏密不一之環狀肋條構成圓錐台體外觀，兩者之
    主體輪廓並不相同，尤其系爭專利環狀肋條構成之緯向肋條
    設計與系爭產品經向肋條設計的走向不同，且該肋條所構成
    之罩體表面與插座、圓形正面比較，前者占整體設計之比例
    相當大，應不致使普通消費者產生混淆之視覺印象，經異時
    異地整體比對，綜合判斷主要部位及次要部位所產生之整體
    視覺性設計，以普通消費者選購商品之觀點，系爭產品整體
    與系爭專利之整體視覺效果不同，系爭產品所產生的視覺印
    象不會使普通消費者將系爭產品之整體設計誤認為是系爭專
    利而產生混淆之視覺印象，故應認定系爭產品整體視覺性設
    計與系爭專利不相同亦不近似，參以首揭說明，系爭產品並
    未落入系爭專利申請專利範圍。
  3.原告雖主張解析待鑑定物品之設計時，應就解釋後申請專利
    之新式樣範圍中之形狀、花紋、色彩，認定待鑑定物品對應
    之部位，無關之形狀、花紋或色彩不得納入等語，惟查，系
    爭產品之燈罩外表面設經向之肋條及緯向之階梯狀表面，緯
    向之階梯狀表面在內，經向之肋條在外，構成經緯交織之設
    計，已如前述，由於兩者皆為物品外觀形狀表面之花紋，其
    與系爭專利中同為外觀形狀表面花紋之同心圓比對，尚非係
    將無關之花紋納入比對，原告之主張尚非可採。
五、綜上所述，系爭產品並未落入系爭專利申請專利範圍，原告
    依專利法第129條第1項準用第84條第1項、第2項、第4項、
    第85條第1項第2款、第3項、第89條、民法第184條、第28條
    、公司法第23條之規定，請求被告應連帶給付原告元龍公司
    5,146,389元及法定利息，暨被告應連帶負擔費用刊登如附
    件所示之道歉啟事，為無理由，應予駁回。
六、因本件事證已臻明確，兩造其餘主張陳述及所提之證據，經
    本院斟酌後，認與判決結果不生影響，均毋庸再予論述，附
    此敘明。
七、訴訟費用負擔之依據：民事訴訟法第78條。
中    華    民    國    98    年    12    月   15     日
                      智慧財產法院第一庭
                                  法  官  林欣蓉
以上正本係照原本作成。
如對本判決上訴，須於判決送達後20日內向本院提出上訴狀。
中    華    民    國    98    年    12    月   15     日
                                  書記官  周其祥


司法院資訊處製作；財團法人民間司法改革基金會備份。
